---
title: 'Taller 0: Hello Bioinformatics'
author: "Dirección de Educación GenoBit: Genomics and Bioinformatics"
date: "2025-07-26"
output:
  word_document: default
---

```{r setup, include=FALSE}
knitr::opts_chunk$set(echo = TRUE)
```

## Introducción

En este cuadernillo interactivo aprenderás a usar **R** desde cero con ejemplos aplicados a biología. Posteriormente lograrás un enfoque completo en bioinformática y áreas afines.

---

## ¿Qué es R?

R es un lenguaje de programación muy utilizado en análisis de datos, estadística y bioinformática. También cuenta con librerías especializadas para trabajar con secuencias genéticas, datos clínicos y más.

Para comenzar, ejecuta este código:

```{r}
# Ejecuta esta celda con Ctrl+Enter o Cmd+Enter
print("¡Hola, mundo de la bioinformática!")
```


## 1. Comentarios
En **R** los comentarios comienzan con #. Son útiles para explicar tu código.
```{r}
# Esto es un comentario
# Puedes escribir lo que quieras aquí
print("Esto se imprimirá")
```


## Variables y tipos de datos
Una variable puede almacenar texto, números, secuencias, etc.
```{r}
# Guardamos una secuencia de ADN como cadena
mi_adn <- "ATGCGTAC"

# Mostramos el contenido
print(mi_adn)
```
**Ejercicio:** Cambia la secuencia de ADN y vuelve a ejecutar la celda.


## 3. Operaciones con cadena de texto
Las secuencias de ADN pueden manejarse como texto
```{r}
# Longitud de la secuencia
longitud <- nchar(mi_adn)
print(paste("Longitud de la secuencia:", longitud))

# Contamos cuántas veces aparece "A"
conteo_A <- stringr::str_count(mi_adn, "A")
print(paste("Número de A:", conteo_A))
```
**Ejercicio: Completa el código para contar cuátas veces acarece "G"**
```{r}
# Tu código aquí:

```


## 4. Listas (Vectores)
Podemos tener varias secuencias almacenadas en un vector.
```{r}
secuencias <- c("ATGC", "CGTA", "TTGGCCA")
print(secuencias)

# Acceder al primer elemento
print(paste("Primera secuencia:", secuencias[1]))
```
**Ejercicio: Agrega otra secuencia a la lista**
```{r}
# Tu código aquí:

```


## 5. Bucles: Repetir acciones
Podemos procesar todas las secuencias con un for
```{r}
for (sec in secuencias) {
  print(paste("Secuencia:", sec, "- Longitud:", nchar(sec)))
}
```

## 6. Funciones: Reutilizar código
Podemos crear funciones para tareas repetitivas, como contar bases.
```{r}
contar_bases <- function(adn) {
  a <- stringr::str_count(adn, "A")
  t <- stringr::str_count(adn, "T")
  c <- stringr::str_count(adn, "C")
  g <- stringr::str_count(adn, "G")
  print(paste("A:", a, "T:", t, "C:", c, "G:", g))
}

# Probar la función
contar_bases("GATTACA")
```
**Ejercicio: Prueba con otra secuencia de tu elección.**
```{r}
# Tu código aquí:

```


## Resumen
Hoy aprendiste:

- Cómo imprimir mensajes

- Variables y tipos de datos básicos

- Listas (vectores)

- Bucles

- Funciones

## Próximos pasos:
- Usar Bioconductor

- Leer archivos FASTA con Biostrings

- Manipular datos con tidyverse

- Realizar análisis bioinformáticos más avanzados
